智慧財產及商業法院民事判決  
110年度民著訴字第97號
原      告  施培仁                                     

訴訟代理人  劉上銘律師
複 代理 人  劉依萍律師
被      告  大甲佳旭生技股份有限公司

法定代理人  黃政勇            
訴訟代理人  楊理安律師  
上列當事人間侵害著作權有關財產權爭議等事件，本院於民國11
1年3月15日言詞辯論終結，判決如下：
    主      文
原告之訴及假執行之聲請均駁回。
訴訟費用由原告負擔。
　　事實及理由
壹、程序方面：
一、按原告於判決確定前，得撤回訴之全部或一部；但被告已為
    本案之言詞辯論者，應得其同意；訴之撤回應以書狀為之，
    民事訴訟法第262條第1項、第2項前段定有明文。查原告起
    訴時，原以被告大甲佳旭生技股份有限公司(下稱被告佳旭
    公司)及其法定代理人黃政勇為被告，嗣於110年12月14日言
    詞辯論時當庭具狀撤回對被告黃政勇之起訴（本院卷㈢第75
    至77頁），並經被告於當庭表示同意（本院卷㈢第65頁），
    依前揭規定意旨，原告撤回部分已生合法撤回效力，是本件
    僅就被告佳旭公司部分審理，合先敘明。
二、次按訴狀送達後，原告不得將原訴變更或追加他訴，但經被
    告同意者，不在此限，民事訴訟法第255條第1項第1款定有
    明文。查原告起訴時，訴之聲明原為：「一、被告二人應給
    付原告新臺幣(下同)165萬元整及自起訴狀繕本送達翌日起
    至清償日止，按週年利率5％計算之利息。二、被告二人不得
    以重製、散布、公開傳輸方法侵害原告如附件二及附件三所
    示美術著作之著作財產權，亦不得侵害原告就該美術著作之
    姓名表示權。三、被告佳旭生公司應將標有『大甲乾麵』等系
    爭圖文之商品包裝銷毀。四、被告佳旭公司應於其Facebook
    專頁、官方網站刊登道歉啟事並置頂一年。五、就第一項聲
    明，原告均願供擔保，請求准許假執行。」(本院卷㈠第11至
    13頁），且請求權基礎為著作權法第84條、第85條、第88條
    第1項、第2項第2款、第88條之1及民法第184條第1項前段、
    第2項、第195條第1項規定請求（本院卷㈠第13至17頁）；嗣
    於民國110年10月25日準備程序時當庭追加公平交易法第29
    條、第30條、第31條及第33條為其請求權基礎（本院卷㈢第3
    2頁），復於110年12月14日言詞辯論期日具狀撤回對黃政勇
    之起訴，並將上開訴之聲明第一項、第二項之「被告二人」
    變更為僅有被告佳旭公司，將訴之聲明第三項之「『大甲乾
    麵』等系爭圖文」特定為「如附件二所示『大甲乾麵』美術著
    作」(本院卷㈢第75至77頁)，均經被告於110年10月25日、11
    0年12月14日當庭表示同意（本院卷㈢第32、65頁），揆諸前
    揭規定，均核無不合，應予准許。
貳、實體方面：
一、原告主張：原告為訴外人智優國際有限公司（下稱智優公司
    ）之負責人，智優公司以行銷旗下各式乾拌麵等食品品牌為
    業。為「大甲乾麵」之品牌塑造及行銷，原告前於103年間
    出資委請設計師羅○○設計如附圖一所示之「大甲」、「大甲
    乾麵」等八件美術著作（大甲〈橫式〉、大甲〈直式〉、大甲〈
    印鑑〉、大甲乾麵〈橫式〉、大甲乾麵〈直式〉及大甲乾麵〈圓形
    水波紋〉等（下稱系爭圖文，即起訴書附件二），並約定系
    爭圖文於103年5月16日完成起即由原告獨自享有著作人格權
    及著作財產權；另原告於106年12月11日前製作完成大甲乾
    麵簡報（下稱系爭簡報）中如附圖二所示之「麵條比較行銷
    圖」圖片（下稱系爭麵條比較圖，即起訴書附件三），則為
    原告創作完成之美術著作，自為系爭麵條比較圖之著作人及
    著作財產權人。原告並將系爭圖文非專屬授權予智優公司及
    訴外人勵億塑膠股份有限公司（下稱勵億公司），使勵億公
    司得為智優公司印刷「大甲乾麵」乾拌麵之外包裝，至少於
    104年6月19日起即公開於通路行銷、販售。詎原告於109年5
    月至11月間均發現，曾為智優公司「大甲乾麵」品牌之代工
    廠，以麵體食品製造為業之被告，無視渠等間之代工關係已
    於108年12月間終止，仍在其官方網站及臉書、蝦皮、東森
    購物、momo購物網等各大網路平台及各量販超市、便利商店
    上販售標示有系爭圖文或以Q版媽祖圖式搭配系爭圖文之商
    品，並以系爭圖文或高度近似於系爭圖文之圖樣向經濟部智
    慧財產局（下稱智慧局）申請商標註冊；另原告於109年11
    月5日發見被告竟未經授權，於「大甲乾麵-大甲佳旭生技股
    份有限公司」之臉書專頁上以系爭麵條比較圖作為行銷廣告
    之圖片，是被告上開所為自已侵害原告就系爭圖文及麵條比
    較圖之著作財產權及著作人格權，應負損害賠償責任。又被
    告除對外聲稱「大甲乾麵」為其自有品牌、其為真正「大甲
    乾麵」品牌工廠直營官網外，更將所銷售之整箱「大甲乾麵
    」商品外箱上標示有系爭圖文之非專屬被授權人匯豐禾興業
    有限公司（下稱匯豐禾公司)之QR Code，經手機掃描後，為
    匯豐禾公司之「大甲乾麵粉絲團」，可知其故意誤導消費者
    ，且於110年1月27日有消費者向匯豐禾公司之臉書粉絲團私
    訊，然客訴商品係被告生產製造之侵權商品，足證被告之行
    為業已造成一般消費者嚴重混淆誤認，其行為嚴重影響交易
    秩序，違反公平交易法第21條第1項之規定。再因被告自該
    侵權行為所獲利益額尚待證據調查，是原告以最低請求金額
    165萬元作為本件訴訟之請求金額。為此，爰依著作權法第8
    4條、第85條第1項、第2項、第88條第1項、第2項第2款、第
    88條之1、民法第184條第1項前段、第2項、第195條第1項、
    公平交易法第21條第1項、第29條、第30條、第31條、第33
    條之規定，提起本件訴訟，並聲明：㈠被告應給付原告165萬
    元整及自起訴狀繕本送達翌日起至清償日止，按週年利率5％
    計算之利息。㈡被告不得以重製、散布、公開傳輸方法侵害
    原告如附件二及附件三所示美術著作之著作財產權，亦不得
    僅害原告就該美術著作之姓名表示權。㈢被告應將標有附件
    二所示「大甲乾麵」美術著作之商品包裝銷毁。㈣被告應於
    其Facebook專頁、官方網站刊登道歉啟事並置頂一年。㈤就
    第1項聲明，原告願供擔保，請求准許假執行。
二、被告答辯：
　㈠緣被告成立於99年9月16日，主要產品為「大甲乾麵」系列商
    品，成立時原名為「慶禾豐食品有限公司」，後經訴外人蔡
    ○○於103年4月28日接手經營，更名為「佳旭企業股份有限公
    司」，而蔡○○之子即本件原告當時則擔任被告佳旭公司之監
    察人，母、子二人均為經營團隊主要成員。嗣因被告佳旭公
    司現任法定代理人黃政勇及執行長蘇○○於108年間看中當時
    之「佳旭企業股份有限公司」所生產之「大甲乾麵」系列商
    品，同時經原告進行簡報遊說後，黃政勇與由蘇○○擔任法定
    代理人之經典投資有限公司（下稱經典公司）遂於108年10
    月16日共同出資，與蔡○○及其所控制之仁美興業股份有限公
    司（下稱仁美公司）共同簽署股權轉讓協議書，先協議收購
    被告佳旭公司百分之七十股權以取得經營權，並將公司再度
    更名為「大甲佳旭生技股份有限公司」，而依蔡○○於簽訂股
    權轉讓協議時所提供之107年度資產負債表，當時被告之淨
    值僅有20,483,958元，黃政勇、蘇○○等人之所以願以高於淨
    值甚多之金額向蔡○○等人價購被告股權，主要即為取得有關
    大甲乾麵系列商品之生產及與該品牌相關之各項權利，此情
    亦為蔡○○及原告於雙方洽談股權買賣的過程中所明知。前開
    股權轉讓協議書原本約定，於黃政勇等人取得被告經營權後
    ，仍由蔡○○繼續持有被告百分之三十之股權，並於二年內續
    任被告之董事以輔佐新團隊，二年屆滿後，再向蔡○○買回其
    持有之股權。惟蔡○○急於109年1月間表示要出脫股權，新經
    營團隊慮及公司股權之完整性，只好提早將蔡○○所持有之百
    分之三十股權全數買回，並在109年3月19日辦理公司變更登
    記完成。
　㈡實則，由103年10月9日聖路易時報報導【慶祝國慶特別節目
    台灣好滋味大甲乾麵大放送】之文章內容，可知當時大甲乾
    麵商品外包裝即已使用原告所主張之系爭圖文，而該外包裝
    不但印製有被告之「阿麵達美食館」商標，且自該大甲乾麵
    商品係來自「台灣大甲」，亦即位於臺中市○○區之被告，足
    證被告確早於103年10月9日即已使用系爭圖文於大甲乾麵此
    一「自有品牌」外包裝上。又由諸多部落客食記及原告所提
    供104年6月19日「大甲乾麵」外包裝照片、對稿外包裝稿件
    之證據可知，有部分食記內所檢附之大甲乾麵盒裝照片及袋
    裝照片上方皆有標示被告名稱「佳旭企業股份有限公司」，
    另有部分食記所示商品外箱上則標示智優公司為「總代理」
    之資訊，原告所提出之外包裝照片及稿件上，均印有被告所
    有之「阿麵達美食館」商標，並記載「佳旭企業股份有限公
    司，並非「智優公司」或「匯豐禾公司」，更無任何記載「
    佳旭企業股份有限公司」僅為製造商或代工廠意旨之文字，
    且智優公司先前於1111人力銀行之公司簡介中，亦自行揭示
    其為佳旭企業體系之銷售公司，亦足證智優公司至多僅為被
    告之代理商。再者，蔡○○於擔任被告法定代理人期間，多次
    以董事長身分拍攝「大甲乾麵」品牌廣告或接受新聞採訪，
    若「大甲乾麵」品牌非屬於被告所擁有，豈有由被告之董事
    長來為「大甲乾麵」品牌拍攝廣告及接受相關媒體訪問，足
    證自103年起即公開銷售之「大甲乾麵」確是被告長期使用
    之自有品牌，並將系爭圖文作為大甲乾麵之商標使用。而原
    告當時之所以與勵億公司洽談「大甲乾麵」外包裝之「設計
    」及「印製」，完全是基於其身為被告之經營團隊成員，為
    被告之利益所進行，而後續「大甲乾麵」產品包裝之印製均
    由被告自行送請勵億公司協助，並由勵億公司向被告請款，
    是被告乃實際出資聘請羅○○設計系爭圖文之人，自得利用系
    爭圖文，原告主張被告僅為智優公司之「代工廠」確屬子虛
    烏有。另被告曾於107年4月19日以「大甲乾麵」圖樣於大陸
    地區申請商標註冊，經核准註冊於第30類「麵條；掛麵；方
    便麵」商品，並於108年5 月21日取得商標權；並曾於106年
    5月19日、108年10月31日、11月4 日以「大甲乾麵」等相同
    或近似系爭圖文之圖樣向智慧局申請商標註冊，而被告以系
    爭圖文於我國及大陸地區申請商標之行為，均為原告所知情
    及同意，亦足證「大甲乾麵」確為被告擁有之品牌。
　㈢再者，系爭圖文「大甲乾麵」四字之書寫方式，均與既存書
    法家字帖所示完全相同，而搭配底圖之「大甲」文字，僅僅
    只是Microsoft Word中既有之「華康新篆體」字體，明顯非
    屬獨立創作而是抄襲所得，均不具原始性及創作性。又系爭
    圖文於「大甲乾麵」文字後方固然另搭配「墨圈」(即原告
    所謂之「水波紋」）設計，然該等墨圈設計充斥網路圖庫，
    無從與市面上包裝早見圖案相區別，而系爭麵條比較圖，與
    新聞及廣告上常見比較手法無異，均不足以表現著作人之個
    性，同樣欠缺「創作性」，自非屬著作權法所保護之客體。
    縱認系爭圖文及麵條比較圖為受著作權法保護之著作，惟原
    告當時協助設計及印製大甲乾麵之外包裝，全是為被告之利
    益所為，且被告始為實際出資聘請羅○○設計系爭圖文之人，
    自得利用系爭圖文；而被告之臉書專頁上實未有任何使用系
    爭麵條比較圖之處，且系爭簡報明顯係以被告為主體所製作
    ，用以介紹被告之自有品牌「大甲乾麵」商品，完全看不出
    來系爭簡報係由原告所創作，縱使系爭簡報確實為原告所製
    作，則該簡報亦係為被告所製作，實難謂被告對此有何故意
    或過失可言。
　㈣如認原告確為系爭圖文及麵條比較圖之著作權人，然如前所
    述，被告自始即為大甲乾麵品牌之擁有者，至少自103年10
    月即已將系爭圖文用於大甲乾麵外包裝袋，且至原告提起刑
    事告訴為止，均無任何人、以任何形式就被告沿用系爭圖文
    於大甲乾麵外包裝袋乙事提出異議；甚且，原告更持續以「
    經銷商」之地位向被告訂購印有系爭圖文之大甲乾麵商品，
    期間長達5年以上，且原告既同意被告申請我國及大陸地區
    商標(並取得商標權），更足以證明原告確實早已同意並授
    權被告使用系爭圖文於「大甲乾麵」系列商品之外包裝上並
    據以行銷，就系爭圖文之使用達成「默示授權合意」，尚難
    謂被告沿用大甲乾麵商品外包裝之舉措，有何未取得授權而
    擅自使用系爭圖文之情形。況且，原告此種以事後任意翻異
    而與其前行為相互矛盾之舉措，明顯有違誠信原則，其縱有
    權利，該權利之行使亦明顯僅以損害他人為目的，要屬權利
    濫用。
　㈤被告已將大甲乾麵之外包裝變更設計，不再使用系爭圖文，
    原告實無請求排除侵害之必要。又被告自103年10月9日開始
    使用系爭圖文於大甲乾麵商品外包裝，且經原告同意被告於
    104年6月19日公開於通路行銷、販售，甚至在官方Facebook
    粉絲專頁刊登此消息，直到被告新經營團隊接手後仍持續沿
    用，無以任何歪曲、割裂、竄改或其他方法改變系爭圖文之
    內容，亦無從得知系爭圖文為原告享有著作權之事實，自無
    任何故意或過失可言，亦無侵害其著作人格權之情事。
　㈥聲明：
　⒈原告之訴及假執行之聲請均駁回。
　⒉如受不利之判決，被告願供擔保請准宣告免為假執行。
三、不爭執事項：(本院卷㈢第32至33頁)
　㈠被告成立於99年9月16日，原名為「慶禾豐食品有限公司」，
    後經蔡○○於103年4月28日接手經營，並更名為「佳旭企業股
    份有限公司」，而蔡○○之子即原告於當時擔任被告之監察人
    。
　㈡被告所產銷大甲乾麵商品之外包裝，至少自103年10月9日起
    至108年12月間即已印有如起訴狀之附件二所示「大甲」、
    「大甲乾麵」圖文（即系爭圖文），且該外包裝印有被告享
    有商標權之「阿麵達美食館」圖樣（註冊/審定號：0000000
    0），以及記載「佳旭企業股份有限公司」之名稱。
　㈢被告於107年4月19日於大陸地區以系爭圖文申請商標註冊，
    並取得商標權，並分別於106年5月19日、108年10月31日、1
    1月4日，於我國申請商標註冊，經智慧局為核駁處分。
　㈣原告為智優公司之負責人。智優公司前於108年11月27日、12
    月4日、12月9日、12月17日向被告訂購印有系爭圖文之大甲
    乾麵商品，並於1111人力銀行網頁之公司簡介中，揭示「智
    優國際為佳旭企業體系之銷售公司」。
　㈤黃政勇及經典公司與蔡○○及由其擔任負責人之仁美公司於108
    年10月16日共同簽署股權轉讓協議書，協議由黃政勇及經典
    公司收購被告百分之七十股權，並將被告更名為「大甲佳旭
    生技股份有限公司」，另約定由蔡○○保留百分之三十股權，
    嗣蔡○○於109年1月21日、109年3月4日分別出售被告之全部
    股權，並於同年3月19日辦理公司變更登記。
　㈥原告於109年6月向內政部警政署保安警察第二總隊對被告及
    黃政勇提起侵害著作權之刑事告訴，經臺灣臺中地方檢察署
    以109年度偵字第27419號為不起訴處分，復經臺灣高等檢察
    署智慧財產分署通知發回續查，由臺灣臺中地方檢察署再以
    110年度偵續字第53號為不起訴處分(本院卷㈢第33頁、第275
    至277頁)。
四、得心證之理由：
　　原告主張其為系爭圖文及麵條比較圖之著作權人，詎被告未
    經其同意或授權，即在其官方網站及臉書、各大網路平台及
    各量販超市、便利商店上展示、販售標示有系爭圖文或以Q
    版媽祖圖式搭配系爭圖文之商品，並於「大甲乾麵-大甲佳
    旭生技股份有限公司」之臉書專頁上以系爭麵條比較圖作為
    行銷廣告之圖片，更宣稱「大甲乾麵」為其自有品牌，且商
    品外箱標示匯豐禾公司臉書專頁之QR Code，已造成消費者
    混淆誤認，侵害原告就系爭圖文及麵條比較圖之著作權，以
    及違反公平交易法之規定，自應負損害賠償責任，原告並得
    請求排除及防止侵害，則為被告所否認，並以前詞置辯。是
    本件經整理並協議簡化爭點後（本院卷㈢第33至34頁），所
    應審究者為：㈠系爭圖文、如甲證32所示系爭麵條比較圖是
    否具有原創性，而屬著作權法之保護標的？是否係受著作權
    法保護之美術著作？㈡如是，原告是否為系爭圖文、系爭麵
    條比較圖之著作人？㈢如原告為系爭圖文之著作人，被告佳
    旭公司是否未經原告之授權即擅自重製系爭圖文？原告與被
    告佳旭公司間就系爭圖文之重製是否已達成默示授權合意？
    ㈣原告就系爭圖文之主張是否違反誠信原則或屬於權利濫用
    ？㈤如原告為系爭麵條比較圖之著作人，被告佳旭公司是否
    有重製系爭麵條比較圖之行為？㈥被告佳旭公司是否有侵害
    原告著作權之故意或過失？原告依著作權法第85條第1項、
    第88條第1項、民法第184條第1項前段、第2項、公平交易法
    第30條、第31條之規定，請求被告負損害賠償責任，有無理
    由？若有，其損害賠償金額應如何計算？以若干為適當？㈦
    原告依著作權法第84條、公平交易法第29條規定，請求被告
    佳旭公司不得有侵害系爭圖文及系爭麵條比較圖之著作權行
    為，並依同法第88條之1請求被告佳旭公司銷毀標有「大甲
    乾麵」等系爭圖文之商品包裝，有無理由？㈧原告依著作權
    法第85條第2項、民法第195條第1項、公平交易法第33條之
    規定，請求被告佳旭公司應於其Facebook專頁、官方網站刊
    登道歉啟事並置頂一年，有無理由？茲分述如下：
  ㈠系爭圖文中如附圖一編號1所示之圖文及系爭麵條比較圖為受
    著作權法保護之美術著作：
　⒈按著作權法所稱著作，係指屬於文學、科學、藝術或其他學
    術範圍之創作；而美術著作均屬著作權法所稱之著作，著作
    權法第3條第1項第1款、第5條第1項第4款分別定有明文。次
    按著作權法所保護之著作，係指著作人所創作之精神上作品
    ，而所謂精神上作品，除須為思想或感情上之表現，且有一
    定表現形式等要件外，尚須具有原創性，而此所謂原創性之
    程度，固不如專利法中所舉之發明、新型、設計專利所要求
    之原創性程度（即新穎性）較高，亦即不必達到完全獨創之
    地步。即使與他人作品酷似或雷同，如其間並無模仿或盜用
    之關係，且其精神作用達到相當之程度，足以表現出作者之
    個性及獨特性，即可認為具有原創性；惟如其精神作用的程
    度很低，不足以讓人認識作者的個性，則無保護之必要（最
    高法院97年度台上字第1214號民事判決參照）。故除屬於著
    作權法第9條所列之著作外，凡具有原創性，能具體以文字
    、語言、形像或其他媒介物加以表現而屬於文學、科學、藝
    術或其他學術範圍之創作，均係受著作權法所保護之著作。
    而所謂「原創性」，廣義解釋包括「原始性」及「創作性」
    ，「原始性」係指著作人原始獨立完成之創作，而非抄襲或
    剽竊而來，以表達著作人內心之思想或感情，而「創作性」
    ，並不必達於前無古人之地步，僅依社會通念，該著作與前
    已存在之作品有可資區別之變化，足以表現著作人之個性或
    獨特性之程度為已足。
  ⒉系爭圖文部分：
　⑴原告主張系爭圖文中如附圖一編號1所示之圖文係由設計師以
    電腦繪圖設計所創作，創作理念係「華人創作麵食，歷經千
    年的歲月依然歷久彌香，如同中華文化創作書法始於寄情爾
    後呈現千變萬化的藝術之美」，因此選擇書法中之楷書字體
    為基礎，將字體較大之「大甲乾麵」置於圖樣中間，呈現平
    正豐厚字體美如同麵體厚實平整，字體則選用純墨黑白色系
    以表現氣質純粹之美好，同時亦指原料純粹之意；另有較小
    刻有「大甲」字樣之紅色印章於圖樣右上方作為點綴，二者
    相互對比出小地方大風味的意義，最後將「大甲乾麵」置於
    以淺黃色流動漩渦狀之水波壓紋中間，用以表現「水為生命
    之源」，同時也是製麵的重要元素，更可將此意境延伸為傳
    統製麵的技術過程中，麵體的桿、壓、拉、拋等等都需要辛
    勤勞動並付出汗水(本院卷㈠第19、85頁)。又證人即系爭圖
    文之創作人羅○○於本院言詞辯論時具結證稱：當時是印刷廠
    與其接洽，傳達的訊息是希望有點傳統、復古的味道，在產
    品上可以看到產品照片，所以其背景用老街、雲飾及毛筆字
    ，毛筆字是用歷代書法家的字型，字體是偏行書，找一些字
    型去組合及修改，修邊，例如「大」、「甲」比較簡單，只
    有修邊，「乾」、「麵」左右邊是用不同書法家，紅色大甲
    印章外型也是其設計的，大甲字體則是電腦的小篆，背後裝
    飾的半圓形是利用一些可以應用的圖庫，再去做組合等語（
    本院卷㈢第67至69頁），可知證人羅○○已就其所欲表達之創
    作理念、整體創作過程加以說明。再觀諸該圖文（本院卷㈠
    第55頁），可見已就所欲表達之創作理念，透過選用書法字
    型、印章印文圖樣及漩渦水波紋圖案等元素，搭配黑、紅、
    淺黃色之色彩，重新排列組合堆疊出中華文化裡深厚的韻味
    之設計，已藉由上開文字及圖形組合、構圖、位置產生視覺
    美感，核與美術著作所要保護者乃視覺之藝術，追求鮮明之
    視覺藝術內容及表現形式相符，且有創作人個人思想、感情
    之表現，應認具有原創性而為受著作權法保護之美術著作。
　⑵就系爭圖文中如附圖一編號2至8所示之圖文部分（本院卷㈠第
    57至69頁），原告雖就各該部分主張如前所述之創作理念，
    惟該等圖文分別為「大甲乾麵」、大甲乾麵（橫式）、大甲
    乾麵（橫式）及大甲（印鑑）、大甲乾麵（直式）及大甲（
    印鑑）、大甲（印鑑）、大甲（橫式）、大甲（直式）等文
    字，其中「大甲乾麵」、「大甲」各式字體均為原告及證人
    羅○○所稱以歷代書法家之字帖呈現，僅「大」、「甲」二字
    有修邊，「乾」、「麵」二字左右邊分別選用不同書法家之
    字帖，均如前述，且以國家發展委員會所建立之法帖查詢-C
    NS11643中文全字庫網站輸入「大」、「甲」、「乾」、「
    麥」、「面」進行查詢，分別可與宋代書法家王之望之與季
    思帖、宋代書法家吳琚之六絕句詩帖、清代書法家張照之跋
    韭花帖、元代書法家趙孟頫之與師孟帖及急就章、宋代書法
    家米芾之來戲帖之字體臨摹程度幾乎相同，有國家發展委員
    會中文全字庫網站查詢結果在卷可參（本院卷㈡第189至194
    頁）；而印鑑中所使用之「大甲」字體，經證人羅○○證稱是
    用電腦的小篆（本院卷㈢第69頁），且與電腦Microsoft Wor
    d軟體使用其中之「華康新篆體」字體所呈現之「大甲」字
    樣相同(本院卷㈡第195頁)，是如附圖一編號2至8所示之圖文
    部分均難認具有原創性而應受著作權法保護。至原告雖主張
    該等圖文有以不同書法家字體之組合及變形，並修飾毛邊，
    自具有原創性等語，惟證人羅○○已明確證稱其於創作時係直
    接使用歷代書法家之字帖為修邊或組合，既曾參考他人著作
    ，且創作後之著作與原著作在客觀上僅有修邊或僅單純組合
    不同書法家字體之細微差別，尚無達可供區別之程度，仍難
    認具有原創性，故原告上開所辯，顯屬無據。
　⒊系爭麵條比較圖部分：
　　原告主張系爭麵條比較圖之創作理念，係為表達「大甲乾麵
    」與市售油炸泡麵之區別，凸顯成分天然健康等語（本院卷
    ㈠第21頁）。而觀諸系爭麵條比較圖（本院卷㈠第71頁），係
    選擇讓消費者容易直觀辨識差別之左右對比並排顯示手法，
    並呈現麵體於水煮後之態樣(即水煮後軟化分散之麵體、麵
    體顏色及粗細)，且於圖片左右下角分別置有與一般廣告手
    法不同之「大甲乾麵」與市售油炸泡麵之放大細部檢視圖，
    用以表現麵體於水煮後是否有於水面呈現浮油之狀態，另有
    成分、營養價值、是否含有漂白劑之反白醒目設計字樣於圖
    片上方，即一部分可標示產品特性，另一部分亦不會阻礙主
    要欲呈現麵體經水煮後之樣態，非僅如一般市面上比較廣告
    之單純拍攝麵體進行對比（本院卷㈡第279頁）。因此，系爭
    麵條比較圖已藉由上開圖形、文字組合、構圖、位置產生視
    覺美感，核與美術著作所要保護者乃視覺之藝術，追求鮮明
    之視覺藝術內容及表現形式相符，且有創作人個人思想、感
    情之表現，應認具有原創性而為受著作權法保護之美術著作
    。
　⒋至被告雖辯稱系爭圖文中如附圖一編號1所示之圖文所使用之
    「大甲乾麵」文字均為書法家於公開網路上留存之字帖如出
    一轍，而「大甲」文字，僅僅只是Microsoft Word中既有之
    「華康新篆體」字體，且「墨圈」(即原告所謂之「水波紋
    」）設計充斥網路圖庫，為常見之主題素材或元素，另系爭
    麵條比較圖亦為常見之廣告比較手法，均無原創性等語。而
    如附圖一編號2至8所示之「大甲乾麵」字體及「大甲」印鑑
    部分雖均不具原創性，惟如附圖一編號1所示之圖文，非僅
    有單純呈現與歷代書法家字帖及電腦軟體內建之「華康新篆
    體」相同之字體，而係將上開書法字型、印章印文及淺黃色
    漩渦水波紋圖案等內容加以組合、排列、構圖，並選擇配色
    、元素大小、配置之位置等之創意，表達出「大甲乾麵」之
    麵體、原料純粹、小地方大風味的意義及水為製麵之重要元
    素等，自難認該等圖文之創作全係抄襲他人而不具原創性；
    況且，如附圖一編號1所示圖文中之淺黃色水波紋圖案，係
    以內外圈方式呈現，外圈為不完整之波紋，內圈則為實心之
    圓形圖案，並輔以暈染之效果，與既有網路圖庫資料所呈現
    之墨圈圖整體相較（本院卷㈡第197至204頁），仍存有相當
    程度之差異，益徵如附圖一編號1所示之圖文係具有原創性
    之著作甚明。又系爭麵條比較圖係以水煮後之麵體樣態搭配
    局部細節放大圖，並輔以反白醒目字體標註產品特性，用以
    凸顯自身產品與他人不同之處，與市面上比較產品僅單純拍
    攝乾燥之麵體表現方式仍存有不同(本院卷㈡第279頁)，故系
    爭麵條比較圖雖係使用常見之比較產品概念，然比較之方式
    多樣，並非採用比較產品之方式即謂不具原創性，仍需審視
    此一比較方式是否有發揮創作人自己之巧思。因此，被告上
    開所辯，顯屬無據。
　㈡原告並未證明其為系爭圖文及麵條比較圖之著作人：
　⒈按出資聘請他人完成之著作，除前條情形外，以該受聘人為
    著作人。但契約約定以出資人為著作人者，從其約定。依前
    項規定，以受聘人為著作人者，其著作財產權依契約約定歸
    受聘人或出資人享有。未約定著作財產權之歸屬者，其著作
    財產權歸受聘人享有。依前項規定著作財產權歸受聘人享有
    者，出資人得利用該著作，著作權法第12條定有明文。是依
    上開規定，出資聘請他人完成之著作，原則上係以受聘人為
    著作人，僅在契約另有約定以出資人為著作人時，始例外以
    出資人為著作人。次按當事人主張有利於己之事實者，就其
    事實有舉證之責任，民事訴訟法第277條前段定有明文。本
    件原告主張其為系爭圖文及麵條比較圖之著作人，因而享有
    著作權，則為被告所否認，則揆諸前揭說明，對此有利於原
    告之事實主張，自應由原告負舉證責任。
　⒉就系爭圖文部分：
　⑴原告雖提出設計師羅○○之聲明書為證（本院卷㈠第75至83頁）
    ，聲明書記載系爭圖文係於103年5月16日創作完成，且由原
    告於103年間出資委託完成，惟該聲明書所出具之日期為109
    年9月15日，時隔系爭圖文完成日已距6年多之久，其真實性
    已不無疑問。而證人羅○○於本院言詞辯論時到庭具結證稱：
    其沒有與原告接觸過，而是與印刷廠接洽，印刷廠請其就大
    甲乾麵做包裝設計，系爭圖文內容就是包含在包裝設計裡，
    報價單是給印刷廠，也是由印刷廠付款，設計檔案也是寄給
    印刷廠，當時並沒有特別約定著作權之歸屬，一直到109年
    是原告來找其，說他是之前請其設計大甲乾麵外包裝之負責
    人，所以才要其出具聲明書，聲明書都不是由其撰擬，其不
    知道原告是代表個人還是代表公司去找印刷廠再由印刷廠找
    其委託設計等語（本院卷㈢第67至70頁），足見證人羅○○受
    託設計系爭圖文時，係與印刷廠接洽，不知道實際出資聘請
    委託設計之人究為何人，已難認原告為出資聘請證人羅○○完
    成系爭圖文之出資人，更遑論其為著作人。而證人羅○○之所
    以出具聲明書，係因原告自稱自己為委託人，始在已撰擬好
    之聲明書上簽名，益徵聲明書上所載「係施培仁先生於103
    年出資委託本人所作」之內容尚難認與事實相符。
　⑵又原告雖主張被告僅為智優公司之代工廠，在代工關係終止
    後，已無權再使用系爭圖文於「大甲乾麵」外包裝上等語。
    惟查：
　①觀諸原告所提出其於105年間與勵億公司對稿之大甲乾麵外包
    裝信件內容（本院卷㈠第87至93頁），可見該送稿稿件之包
    裝上標示有系爭圖文及被告原名之慶禾豐公司於102年2 月1
    日註冊公告之「阿麵達美食館」商標，且僅記載被告「佳旭
    企業股份有限公司」之名稱，並無任何記載被告僅為製造商
    或代工廠之字樣，更無任何有關智優公司之記載，已難認勵
    億公司如原告所稱係為智優公司印刷「大甲乾麵」商品之外
    包裝。另參酌原告斯時仍為被告公司之監察人，有公司基本
    資料（歷史資料）附卷可佐（本院卷㈡第51頁），是原告與
    勵億公司之上開信件往來，是否係基於其身為被告之經營團
    隊成員，為被告之利益所進行，即非無疑。況且，勵億公司
    所出具之送貨簽認單，其上客戶名稱均記載「佳旭」，並非
    原告所稱之智優公司，自難以上開對稿之信件往來，即認被
    告僅係智優公司之代工廠。
  ②依103年10月9日由聖路易時報報導【慶祝國慶特別節目台灣
    好滋味大甲乾麵大放送】之文章內容記載：「百利企業總裁
    蔡○○先生身兼中華民國僑務委員會僑務顧問，特別在國慶慶
    祝大會中宣佈贈送與會所有嘉賓味自台灣大甲、直接貨櫃運
    到，有著台灣好滋味的大甲乾麵……來自台灣中部文化，美食
    之都大甲鎮老牌老字號的大甲乾麵…」，及該報導檢附之大
    甲乾麵商品照片，可知該大甲乾麵商品外包裝即已使用原告
    所主張之系爭圖文，而該外包裝不但印製有被告原名之慶禾
    豐公司於102年2月1日註冊公告之「阿麵達美食館」商標，
    且自該報導內容亦可看出該大甲乾麵商品係來自「台灣大甲
    」等情，均有上開媒體報導、「阿麵達美食館」商標註冊資
    料等在卷可參（本院卷㈡第101至103頁），顯示被告早於103
    年10月9日即將系爭圖文使用於「大甲乾麵」商品外包裝上
    。
  ③另觀之原告所提出自104年6月19日起公開於通路行銷、販售
    「大甲乾麵」乾拌麵外包裝照片（本院卷㈠第97至109頁）、
    諸多部落客於104年、105年間發表之食記（本院卷㈡第105至
    157頁），以及原告所稱其上同時實際記載被告名稱及智優
    公司之外包裝（本院卷㈢第201至211頁），可知「大甲乾麵
    」商品外包裝上除有印有系爭圖文外，亦標示有被告之「阿
    麵達美食館」商標；而其中部分食記內所檢附之大甲乾麵盒
    裝照片以及外包裝照片上方有標示被告之名稱「佳旭企業股
    份有限公司」（本院卷㈡第108頁），部分食記所示商品外箱
    上則標示智優公司為「總代理」之資訊（本院卷㈡第126、13
    8頁）；佐以，智優公司於1111人力銀行之公司簡介中，亦
    自行揭示其為「貿易代理商」、「智優國際為佳旭企業體系
    之銷售公司」，並述及「…『阿麵達美食館』為使生產達到更
    高品質，讓消費者在享受美味同時，也能擁有健康…」等語
    ，亦有該網頁資料附卷可參（本院卷㈡第167至170頁）。再
    參酌原告之母蔡○○於擔任被告公司之代表人期間，多次以董
    事長身分拍攝「大甲乾麵」品牌廣告或接受新聞採訪，有相
    關廣告及媒體報導截圖在卷可證（本院卷㈡第159至161頁）
    ，其中「大甲乾麵電視CM 30s」影音畫面左上角顯示系爭圖
    文以及被告所有之「阿麵達美食館」圖文商標；以及被告在
    原告仍擔任被告公司之監察人期間，曾於107年4月19日以系
    爭圖文之「大甲乾麵」圖樣於大陸地區申請商標註冊，經核
    准註冊於第30類「麵條；掛麵；方便麵」等商品，並於108 
    年5 月21日取得商標權，亦於106 年5 月19日、108 年10月
    31日、11月4 日以「大甲乾麵」等相同或近似系爭圖文之圖
    樣向智慧局申請商標註冊等情，有商標詳細內容、智慧局商
    標檢索服務、公司基本資料（歷史資料）在卷可稽（本院卷
    ㈡第171至184 頁，本院定暫卷第593至601頁）。此外，觀諸
    採購憑單之記載（本院卷㈠第229頁、卷㈡第97至100頁），可
    知原告所經營之智優公司於108年間仍多次向被告下單採購
    「大甲乾麵」商品，而非係記載代工、生產字樣。
  ④審酌前開客觀證據，足見被告確係以自己名義長期使用「大
    甲乾麵」作為自己之品牌，並長期將系爭圖文使用於其所生
    產、銷售之「大甲乾麵」商品外包裝上，準此，原告主張被
    告僅為智優公司之代工廠，且被告無權利使用系爭圖文等語
    ，顯與前開事證不符。
　⑤至原告雖主張智優公司主要業務係代品牌商向代工廠訂製商
    品，並非經銷業務等語，惟原告所提出者均其與其他公司間
    之訂購單、授權書及電子郵件往來（本院卷㈢第467至485頁
    ），均與被告無涉；尚不得以此認定被告即為智優公司之代
    工廠。另被告有無另為他人代工製造麵體均與其是否經營自
    有品牌「大甲乾麵」無涉，是原告以被告與外包裝廠商勵億
    公司間之未收款明細另有其他品牌乾麵之外包裝（本院卷㈢
    第453頁、第487至515頁），即認被告同為智優公司之代工
    廠，要屬無據。
　⑶承前所述，「大甲乾麵」既為被告之自有品牌，而負責印刷
    「大甲乾麵」外包裝之勵億公司，一直以來送貨、請款之對
    象均為被告，此觀送貨簽認單、請款明細表上所載之客戶均
    為被告即明（本院卷㈡第163頁、卷㈢第419至427頁），且外
    包裝上均係記載被告之名稱及「阿麵達美食館」商標，足見
    證人即系爭圖文之創作人羅○○所證稱實際出資委託印刷廠即
    勵億公司去找證人羅○○做包裝設計者應為被告，而非原告個
    人，則原告主張其為出資聘請證人羅○○創作系爭圖文之人，
    且約定為著作人，享有著作財產權及著作人格權，顯屬無據
    。
　⒊系爭麵條比較圖部分：
　　原告就系爭麵條比較圖僅提出原證8、9之系爭簡報及電子郵
    件，即主張其為系爭麵條比較圖之著作人，惟觀諸電子郵件
    容（本院卷㈠第219頁），可知含有系爭麵條比較圖內容之系
    爭簡報係由智優公司寄予原告，倘原告本身即為系爭麵條比
    較圖之著作人，何以需由智優公司將該檔案寄予原告，已與
    常理有違；再者，系爭簡報（本院卷㈠第115至217頁），其
    內容均在記載「大甲乾麵」品牌、店面、通路、實體麵店、
    未來銷售計畫、製麵流程、原物料、麵體特色及公司產品之
    介紹，其中所附之網站連結及簡報最末頁之署名均為「阿麵
    達美食館」（本院卷㈠第191、215、217頁），ISO22000登錄
    證書上亦係記載被告公司之名稱（本院卷㈠第197、199頁）
    ，足見系爭簡報均在介紹被告「阿麵達美食館」之「大甲乾
    麵」品牌，均無任何關於原告為系爭簡報製作人或系爭簡報
    與智優公司有關之記載，自不足以由上開證據認定系爭麵條
    比較圖係由所原告製作。是原告主張其為系爭麵條比較圖之
    著作人，享有著作財產權及著作人格權，亦非有據。
　⒋綜上，原告並未證明其為系爭圖文及麵條比較圖之著作人，
    其主張被告侵害其著作財產權及著作人格權，而請求被告應
    負損害賠償責任，並請求排除及侵害，以及刊登道歉啟事，
    自均無理由，應予駁回。
　㈢原告主張被告違反公平交易法之規定，為無理由：
  ⒈按本法所稱之事業如下：一、公司；二、獨資或合夥之工商
    行號；三、其他提供商品或服務從事交易之人或團體，公平
    交易法第2條第1項定有明文。而所謂競爭，依同法第4條規
    定，係指二以上事業體在市場上以較有利之價格、數量、品
    質、服務，或其他條件，爭取交易機會而言。
  ⒉查被告為製造、販賣各式乾麵之公司，自屬公平交易法第2 
    條第1項第1款所稱之事業，而原告係以其所擔任法定代理人
    之智優公司販賣各式乾麵，並非以個人名義為獨立而繼續從
    事生產、商品交易或提供服務之行為，且在市場從事競爭活
    動之人，自非公平交易法所規範之主體。是原告主張被告違
    反公平交易法第21條之規定，而請求被告應負損害賠償責任
    ，並請求排除及侵害，以及刊登道歉啟事，自非有據，應予
    駁回。
五、綜上所述，系爭圖文中如附圖一編號1所示之圖文及系爭麵
    條比較圖雖為受著作權法保護之美術著作，然原告並未舉證
    證明其為系爭圖文及麵條比較圖之著作人而享有著作財產權
    及著作人格權，且原告個人亦非公平交易法所稱之事業，自
    非公平交易法所規範之主體。從而，原告依著作權法第84條
    、第85條第1項、第2項、第88條第1項、第2項第2款、第88
    條之1、民法第184條第1項前段、第2項、第195條第1項、公
    平交易法第21條第1項、第29條、第30條、第31條、第33條
    之規定，請求被告應給付原告165萬元及法定遲延利息，並
    請求排除及防止侵害，以及刊登道歉啟事，均為無理由，應
    予駁回。又原告之訴既經駁回，其假執行之聲請即失其依據
    ，應併予駁回。
六、本件事證已臻明確，兩造其餘攻擊防禦方法及所提證據，經
    本院斟酌後，核與判決結果不生影響，爰不另逐一論述，附
    此敘明。
訴訟費用負擔之依據：智慧財產案件審理法第1條，民事訴訟法
第78條。　　
中　　華　　民　　國　　111 　年　　4 　　月　　12　　日
                          智慧財產第三庭
                                  法  官　林怡伸
以上正本係照原本作成。
如對本判決上訴，須於判決送達後20日之不變期間內，向本院提
出上訴狀。如委任律師提起上訴者，應一併繳納上訴審裁判費。
中　　華　　民　　國　　111 　年　　4 　　月　　18　　日
                                  書記官  鄭楚君
附圖
附圖一（即原告起訴書附件二）          編號1  編號2  編號3  編號4  編號5  編號6  編號7  編號8  

附圖二（即原告起訴書附件三）